【裁判字號】    96,簡上,76
【裁判日期】    970229
【裁判案由】    給付會款
【裁判全文】
臺灣士林地方法院民事判決              96年度簡上字第76號
上  訴  人  庚○○
訴訟代理人  賴見強律師
上  訴  人  戊○○
            丙○○
                        4號4樓
訴訟代理人  壬○○
被  上訴人  乙○○
                        樓
            子○○
            辛○○
            甲○○
兼上  共同
訴訟代理人  己○○
            丁○○
上列當事人間請求給付會款事件，上訴人對於中華民國95年10月
16日、95年12月18日本院士林簡易庭95年度士簡字第1198號第一
審判決提起上訴，本院於97年2 月14日言詞辯論終結，判決如下
：
    主  文
原判決關於命上訴人戊○○給付被上訴人會款各超過新臺幣貳萬
零柒佰拾柒元伍角及其利息部分，及該部分假執行之宣告，暨
訴訟費用之裁判均廢棄。
上開廢棄部分，被上訴人在第一審之訴駁回。
其餘上訴駁回。
第一審訴訟費用由上訴人丙○○負擔新臺幣壹仟伍佰伍拾元、上
訴人庚○○負擔新臺幣壹仟伍佰壹拾柒元、上訴人戊○○負擔新
臺幣壹仟佰陸拾捌元，被上訴人負擔新臺幣壹佰玖拾伍元。第
二審訴訟費用由上訴人丙○○負擔新臺幣貳仟佰貳拾伍元、上
訴人庚○○負擔新臺幣貳仟壹佰陸拾元、上訴人戊○○負擔新臺
幣貳仟零拾肆元，被上訴人負擔新臺幣貳佰玖拾壹元。
    事實及理由
一、本件上訴人經合法通知，未於最後言詞辯論期日到場，核無
    民事訴訟法第386 條所列各款情形，爰依原告之聲請，由其
    一造辯論而為判決。
二、被上訴人起訴主張：兩造均參加訴外人癸○○所召集會期自
    民國91年5 月1 日起至94年9 月1 日止，會員連會首計41名
    ，約定每一會份之基本數額為新臺幣（下同）2 萬元，並採
    外標制之合會（下稱為系爭合會）。嗣系爭合會因故於94年
    2 月停會，其時尚有包括被上訴人在內之會員8 名計8 會未
    得標；而上訴人戊○○、丙○○及庚○○均各參加1 會，惟
    已分別以3700元、3500元、3000元得標。則上訴人自應依民
    法第709 條之9 第1 項之規定，將應給付之各期會款平均交
    付於包括被上訴人在內之未得標會員。然竟未為給付，所遲
    付之數額已超過兩期之總額。爰依民法第709 條之9 之規定
    ，請求上訴人戊○○給付被上訴人各2 萬3700元，上訴人丙○○給付被上訴人各2 萬3500元，上訴人庚○○給付被上訴
    人各2 萬3000元，及均自94年4 月3 日起至清償日止，按週
    年利率5 ％計算之利息。
三、上訴人戊○○係稱：伊於94年2 月間已給付該月會款加標息
    計2 萬3700元予被上訴人共同簽收，嗣因就會款數額有所爭
    執，始未給付；被上訴人提起本件訴訟，隱匿上開付款之事
    實，實有違誠信。又當時因聽聞會首即將倒會，伊始以較高
    金額得標，應可免繳標金，並毋須負遲延責任等語。上訴人
    丙○○抗辯：倒會之會首不用繳付標息，得標之會員反而需
    繳標息，並不公平，民法並未規定得標之會員要繳之會款必
    須包括標息，該規定僅係為補償未得標會員之損失而已，是
    伊僅須依系爭合會每會份基本數額2 萬元計付即可；未得標
    者如受有損害，應向會首追討。又被上訴人之請求曾因未繳
    裁判費而被駁回，嗣又向無管轄權之法院起訴，則伊就此自
    毋須負遲延給付之責任等語。上訴人庚○○則以：被上訴人
    既主張為系爭合會之未得標會員，自應依民事訴訟法第277
    條之規定負舉證責任。且未得標會員得請求已得標者交付會
    款，應以業已按時給付會款為要件，被上訴人就此亦應先為
    證明。次按，民間互助會，須會首付清得標會款後，得標會
    員始負給付死會會款之義務，有最高法院73年台上字第3114
    號判決要旨可據。否則如強令已得標而未取得全部得標會款
    之會員，亦須給付已得標會款，無異使其須忍受未領取得會
    款之損失及繼續給付各期會款之雙重危險，至為不公。本件
    系爭合會之事務，係由伊之配偶丑○○負責處理，然丑○○
    並未曾代伊寫標單投標，該會實係遭會首癸○○冒標；且癸○○於冒標後，迄今僅交付半數得標會款。則依上揭說明，
    伊應非屬民法第709 條之9 所規定之「已得標者」，自不負
    平均交付得標會款予未得標會員之義務。從而，被上訴人之
    請求，並無理由等語。
四、原審對於被上訴人之請求，判決全部勝訴，並分別依職權及
    聲請為假執行及免為假執行之宣告。上訴人全部聲明不服，
    並均聲明：(一)原判決不利於上訴人之部分廢棄。(二)上開廢棄
    部分，被上訴人第一審之訴駁回。被上訴人則聲明：上訴駁
    回。
五、經查，兩造均為訴外人癸○○為會首所召集、會員含會首計
    41名、於每月1 日開標、會期自91年5 月1 日至94年9 月1
    日、每會份基本數額2 萬元，並採外標制進行之系爭合會會
    員，且均參加一會；其中上訴人丙○○已於92年4 月1 日，
    以標息3500元得標；上訴人戊○○於92年8 月1 日，以標息
    3700元得標。惟系爭合會已因無法繼續進行而於94年2 月停
    會未開標，其時尚有未得標會員計8 人。又上訴人戊○○繳
    交已得標會款至94年2 月份止，上訴人丙○○則繳交至94年
    1 月份止各節，已為兩造所不爭執（見本院96年5 月22日準
    備程序筆錄），並有系爭合會會單影本附卷可稽，應與事實
    相符。且本件經於96年5 月22日準備程序期日協商兩造確認
    爭點為：
    1.被上訴人是否為系爭合會之未得標會員，於系爭合會停會
      前是否有按期繳納未得標會款？
    2.上訴人庚○○是否為系爭合會已得標會員？
    3.上訴人庚○○已否僅取得應得標會款的1/2 ？該款項的性
      質是否為得標會款？如屬得標會款，但未全數取得，是否
      影響其應依民法第709 條之9 所規定應給付予未得標會員
      會款之計算？
    4.上訴人丙○○及戊○○應給付予未得標會員之會款，是否
      應包括各期標息在內？
    5.上訴人丙○○、戊○○是否應負遲延責任而須支付法定遲
      延利息？
    以下茲論述之：
  (一)經查，被上訴人主張：渠等為系爭合會未得標之會員，且於
    系爭合會停會前均有按期繳納活會會款等情，固為上訴人所
    否認。惟查，訴外人即系爭合會會首癸○○於因系爭合會被
    訴刑事案件審理中已陳述：「乙○○我認識，她是活會，己○○也是活會，子○○也是活會，辛○○也是活會的，甲○○也是活會、丁○○是活會，他們都有按期繳會款，因為我
    到去年一月的時候，我都還有給標的人，但是我只有收到94
    年1 月」等語，有本院95年度訴字第881 號刑事偽造文書案
    件95年12月4 日準備程序筆錄影本乙份存卷為據。另據上訴
    人丙○○所提出之系爭合會會單之登載情形，亦顯示被上訴
    人均為未得標之會員乙節，有該會單影本在卷可憑。從而，
    被上訴人確為系爭合會未得標會員，於停會前並均按期繳付
    活會會款等情，應堪予認定。
  (二)次查，上訴人丙○○、戊○○確已分別於92年4月1 日、92
    年8 月1 日，各以標息3500元、3700元得標，惟僅繳付已得
    標會款各至94年1 月及94年2 月之情，已如前述。而上訴人
    庚○○雖否認為已得標會員，並舉證人丑○○到庭證稱：伊
    是以庚○○之名義入會，從頭到尾都是伊處理，伊從未去標
    過會，... 後來有人跟伊說伊標到了，伊有打電話給癸○○
    ，她就說她幫伊標，標息是2800元，她說先給伊一半，是用
    匯款，但另一半會款一直沒有給付，伊想說標了就算了，也
    不想追究云云（見本院96年8 月28日準備程序筆錄）。然查
    ，上訴人庚○○對於被上訴人主張其係於93年8 月份以3000
    元得標，惟僅繳交已得標會款迄94年1 月止之情，於原審及
    本件上訴狀中從未爭執或否認。於原審審理時，證人丑○○
    並以上訴人庚○○訴訟代理人之身分到庭陳述：「被告庚○○雖然標得互助會，...」、「被告庚○○當初標到時...
    」等語明確（見原審95年10月30日言詞辯論筆錄）。再審酌
    上訴人丙○○所提出之會單上確有上訴人庚○○得標日期93
    年8 月、標息為3000元之登載，核亦與被上訴人主張上訴人
    庚○○得標情節悉相符合。則上訴人庚○○於本院審理時始
    宣稱：係遭會首癸○○冒標云云，顯為卸責之詞，無足憑採
    。並堪認上訴人庚○○確已於93年8 月份，以標息3000元得
    標，而為系爭合會之得標會員之事實無疑。
  (三)再按，因會首破產、逃匿或有其他事由至合會不能繼續進行
    時，會首及已得標會員應給付之各期會款，應於每屆標會期
    日平均交付於未得標之會員，但另有約定者，依其約定；會
    首或已得標會員依前開規定應平均交付於未得標會員之會款
    遲延給付，其遲付之額已達兩期之總額時，該未得標會員得
    請求其給付全部會款，民法第709 條之9 定有明文。經查，
    由訴外人癸○○所籌組之系爭合會確已於94年2 月停標而不
    能繼續進行，被上訴人並為該合會未得標會員，上訴人丙○○、庚○○、戊○○則為已得標會員，且僅繳交已得標會款
    各至94年1 月、94年1 月及94年2 月止各節，既如前述；則
    被上訴人主張：因上訴人未付之會款均已達兩期之總額，自
    得依前揭規定請求上訴人將未付之全部會款平均交付予被上
    訴人等語，於法自無不合。上訴人庚○○雖抗辯：上開規定
    應僅適用於已得標會員已取得全部得標會款者為限，因會首
    癸○○僅交付伊半數得標會款，被上訴人自不得定請求伊給
    付各期應付會款云云，並提出由會首癸○○出具載有「已收
    1/ 2會款」會員名單之附件影本乙紙為證（見原審卷第30頁
    ）。惟按，合會之會員應於每期標會後3 日內交付會款；會
    首應於前項期限內，代得標會員收取會款，連同自己之會款
    ，於期滿之翌日前交付得標會員；逾期未收取之會款，會首
    應代為給付。會首依前項規定收取會款，在未交付得標會員
    前，對其喪失、毀損，應負責任，但因可歸責於得標會員之
    事由致喪失、毀損者，不在此限，民法第709 條之7 第1 項
    、第2 項、第3 項規定甚明。據此，堪認合會之會員固有於
    每期標會後交付會款予得標會員之義務，然係由會首以代理
    人之身分，代理得標會員向各會員收取會款；是以對於收取
    後喪失、毀損之會款，應由會首負責給付予得標會員。按代
    理人於代理權限內，以本人名義所為之意思表示，直接對本
    人發生效力，民法第103 條定有明文。而合會會員所交付之
    會款既係由有代理權之會首代理受領，對於各會員而言，自
    應認得標會員本人已受領會款而生清償之效力；則於合會不
    能繼續進行時，當不得免除其依民法第709 條之9 規定應給
    付各期會款予未得標會員之義務。至於會首未給付得標會員
    之款項，得標會員應僅得依民法第709 條之7 之規定向會首
    請求，洵無疑義。從而，縱認上訴人庚○○於得標後，確僅
    自會首癸○○處取得半數得標會款，然依上揭說明，被上訴
    人仍得依民法第709 條之9 之規定請求其給付應給付之各期
    會款，應堪認定。
  (四)至於上訴人丙○○及戊○○雖抗辯：已得標會員依民法第70
    9 條之9 規定所應交付未得標會員之「各期會款」，應不包
    括出標之標息在內云云。然按，採外標制之合會會員於未得
    標前，於各期所應繳交之會款乃所約定之每一會份會款之基
    本數額，於得標後所應繳交之各期會款，則應為其會份之基
    本數額加計出標金額即標息之總合。而民法第709 條之9 既
    規定：於合會不能繼續進行時，應平均交付於未得標之會員
    者，乃「會首及已得標會員應給付之各期會款」甚明。又系
    爭合會係採外標制乙節，復如前述。足見依法律規定，於系
    爭合會因故不能繼續進行時，已得標會員所應繳交予未得標
    會員者，仍為已得標者所應給付會份之基本數額及標息，而
    非僅為原約定會份之基本數額，應無疑義。從而，上訴人應
    繳交予未得標會員之各期會款，仍應以系爭合會會份基本數
    額2 萬元加計各人之出標之標息計算，始為正確。據此，則
    上訴人丙○○、戊○○、庚○○應給付被上訴人之會款，應
    各為2 萬3500元、2 萬737 元5 角及2 萬3000元（計算式詳
    附表）。
  (五)另按，給付有確定期限者，債務人自期限屆滿時起，負遲延
    責任；遲延之債務，以支付金錢為標的者，債權人得請求依
    法定利率計算之遲延利息，民法第229 條第1 項、第233 條
    第1 項定有明文。又按，會首及已得標會員於合會不能繼續
    進行時所應交付予未得標員各期會款，應於每屆標會期日平
    均交付於未得標之會員，民法第709 條之9 第1 項規定甚明
    。查上訴人丙○○、戊○○雖另抗辯：被上訴人之請求曾因
    未繳納裁判費遭駁回，復向無管轄權之法院起訴，就此延滯
    ，渠等應毋須負遲延責任云云。惟如前所述，系爭合會之標
    會期日既為每月1 日，則上訴人丙○○、庚○○94年1 月、
    2 月、3 月之已得標會款應分別94年1 月1 日、2 月1 日及
    3 月1 日繳交；上訴人戊○○94年2 月、3 月及4 月之已得
    標會款應各於94年2 月1 日、3 月1 日及4 月1 日交付。上
    訴人既未如期繳付，依民法第709 條之9 第1 項之規定，上
    訴人丙○○、庚○○均應於94年3 月2 日一次清償全部已得
    標會款，上訴人戊○○則應於94年4 月2 日一次清償全部已
    得標會款。然竟均未繳付，自應負遲延責任。從而，上訴人
    丙○○、戊○○抗辯上情，尚屬無據。且被上訴人請求上訴
    人應給付自94年4 月3 日起至清償日止，按法定利率計算之
    遲延利息，自應予准許。
五、綜上，被上訴人依民法第709 條之9 之規定，於請求上訴人
    丙○○給付被上訴人各2 萬3500元、上訴人庚○○給付被上
    訴人各2 萬3000元及上訴人戊○○給付被上訴人各2 萬737
    元5 角，暨均自94年4 月3 日起至清償日止，按週年利率5
    ％計算利息之範圍內，為有理由，應予准許，逾此部分，為
    無理由，不應准許。又上開應准許部分，係依民事訴訟法第
    427 條第2 項適用簡易程序所為上訴人敗訴之判決，應依職
    權宣告假執行。原審就超過上開應准許部分，為上訴人敗訴
    之判決，並為假執行之宣告，自有未洽。上訴意旨就此部分
    指摘原判決不當，求予廢棄改判，為有理由，應由本院改判
    如主文第二項所示。至於上開應准許部分，原審判命上訴人
    給付，並為假執行之宣告，核無違誤；上訴意旨，就此部分
    ，指摘原判決不當，求予廢棄，為無理由，應駁回其上訴。
    併依職權確定本件第一審訴訟費用，應由上訴人丙○○、庚○○、戊○○各負擔1550元、1517元、1368元，由被上訴人
    負擔195 元；第二審訴訟費用，應由上訴人丙○○、庚○○
    、戊○○各負擔2325元、2160元、2034元，由被上訴人負擔
    291 元。
六、本件事證已臻明確，兩造其餘主張陳述及所提之證據，經審
    酌均於判決結果不生影響，爰不一一論述，附此敘明。
七、據上論結，本件上訴為一部有理由，一部無理由，依民事訴
    訟法第385 條第1 項、第436 條之1 第3 項、第463 條、第
    449 條第1 項、第450 條、第79條、第85條第1 項前段、第
    87條判決如主文。
中    華    民    國    97    年    2     月    29    日
                  民事第二庭  審判長法  官  俞慧君
                                    法  官  張國勳
                                    法  官  李瑜娟
以上正本證明與原本無異。
本件判決不得上訴。
中    華    民    國    97    年    3     月     4    日
                                    書記官  李秀蘊
附表：
┌──────┬─────┬─────────────────┐
│上訴人姓名  │得標標息  │  應給付各被上訴人之會款          │
├──────┼─────┼─────────────────┤
│丙○○      │3500元    │  23500元×8期÷8人               │
│            │          │  ＝23500元                       │
├──────┼─────┼─────────────────┤
│戊○○      │3700元    │  23700元×7期÷8人               │
│            │          │  ＝20737.5元                     │
├──────┼─────┼─────────────────┤
│庚○○      │3000元    │  23000元×8期÷8人               │
│            │          │  ＝23000元                       │
└──────┴─────┴─────────────────┘


司法院資訊處製作；財團法人民間司法改革基金會備份。
